【裁判字號】    97,交聲,41
【裁判日期】    970502
【裁判案由】    違反道路交通管理處罰條例聲明異議
【裁判全文】
臺灣臺東地方法院交通事件裁定          97年度交聲字第41號
原處分機關  交通部公路總局高雄區監理所臺東監理站
異  議  人
即受處分人  甲○○
上列異議人即受處分人因違反道路交通管理處罰條例案件，對於
交通部公路總局高雄區監理所臺東監理站中華民國97年4月3日所
為之處分（原處分案號：東監違裁字第裁81—T00000000號），
聲明異議，本院裁定如下：
    主  文
原交通部公路總局高雄區監理所臺東監理站所為之東監違裁字第
裁81—T00000000號處分撤銷。
甲○○汽車駕駛人，駕駛執照業經註銷仍駕駛小型車，處罰鍰新
臺幣陸仟元，並扣繳駕駛執照。
    理  由
一、按汽車駕駛人，駕駛執照業經吊銷、註銷仍駕駛小型車者，
    處新臺幣6,000元以上12,000元以下罰鍰，並當場禁止其駕
    駛，駕駛執照並應扣繳之，道路交通管理處罰條例第21條第
    1項第4款、第4項定有明文。
二、聲明異議意旨略以：異議人因工作關係常住臺東市○○路36
    號，較少回戶籍地臺東縣鹿野鄉○○路○段111巷2號，妻子
    許淑美平日忙於照顧3個幼小孩童及年邁父母，忘記將裁決
    書（此指交通部公路總局高雄區監理所臺東監理站94年4月1
    日東監違裁字第駕裁81-V00000000號裁決書）交給伊，因而
    在不知情之下駕照遭註銷而仍駕駛云云。經查：
（一）本件異議人即受處分人甲○○（下稱異議人）於民國93年
      11 月28日上午11時許，在台一線及台九線路口，因直行
      車佔用最內側轉彎專用車道之違規事實，經交通部公路總
      局高雄區監理所臺東監理站於94年4月1日裁處罰鍰1,800
      元，自94年5月2日起易處吊扣駕駛執照2個月，94年5月16
      日前未繳送駕駛執照者，自94年5月17日易處吊銷，並逕
      行註銷駕駛執照，因異議人並未依期繳納罰鍰，原處分機
      關因而於94年5月17日起易處吊銷，並逕行註銷駕駛執照
      等情（下稱前案），有屏東縣警察局舉發違反道路交通管
      理事件通知單影本、交通部公路總局高雄區監理所臺東監
      理站94年4月1日東監違裁字第駕裁81-V00000000號裁決書
      影本、汽車駕照查詢資料各1份等在卷可佐，先予敘明。
（二）又本件異議人於96年10月10日下午3時40分，持其於94年5
      月17日遭吊銷在案之普通小型車駕駛執照，駕駛車號E7－
      8233號自用小客車，行經臺東縣臺東市○○路114巷口，
      經原舉發單位臺東縣警察局交通警察隊員警攔查，以異議
      人駕駛執照業經吊銷、註銷仍駕駛小型車之違規事實，依
      道路交通管理處罰條例第21條第1項第4款規定，填製東警
      交字第T00000000號舉發違反道路交通管理事件通知單予
      以舉發，並經原處分機關交通部公路總局高雄區監理所臺
      東監理站，於97年4月3日以東監違裁字第裁81—T0000000
      0號裁決書，依據道路交通管理處罰條例第21條第1項第2
      款、第22條第1項第7款各裁處罰鍰6,000元及1,800元，並
      扣繳其駕駛執照（下稱後案），異議人不服該處分，而於
      96年4月21日聲明異議等情，有上開舉發違反道路交通管
      理事件通知單、裁決書附卷可稽。
（三）查異議人並不否認有持上開駕駛執照駕駛車輛之行為（此
      指後案），其雖辯稱：駕照上登記之戶籍地址因工作關係
      不常回去，其妻忘記將（前案）裁決書交予伊云云；惟按
      處理違反道路交通管理事件，有關文書送達之程序，依行
      政程序法之規定，此據違反道路交通管理事件統一裁罰標
      準及處理細則第5條定有明文；基此應依行政程序法第72
      條第1項前段：「送達，於應受送達人之住居所、事務所
      或營業所為之」規定，定其送達程序。再者，行政程序法
      第73條第1項規定：「於應送達處所不獲會晤應受送達人
      時，得將文書付與有辨別事理能力之同居人、受僱人或應
      送達處所之接收郵件人員」，依郵政機關送達行政訴訟文
      書實施辦法第10條規定：「本法第72條規定之同居人，係
      指共同生活居住在一處者；受雇人，係指被僱服日常勞務
      有繼續性質者；有辨別事理能力，係指有普通常識而非幼
      童或精神病人；願代為收受而居住於同一住宅之主人，係
      指同居人、受雇人以外，不以共同生活為目的，而居住於
      同一住宅之屋主或出租人，並願意收受送達文書者。前項
      所稱有普通常識而非幼童或精神病人，以郵政機關送達人
      於送達時，就通常情形所得辨認者為限。送達之文書由同
      居人、受雇人或願代為收受而居住於同一住宅之主人代收
      時，應於送達證書上註明姓名及其與應受送達人之關係。
      」，則行政程序法第73條第1項所謂「同居人」，雖不必
      有親屬關係，亦毋庸嚴格解釋為須以永久共同生活為目的
      而同居一家；然必係與應受送達人居住在一處，且繼續為
      共同生活者，方為相當（最高法院82年臺上字第2723號判
      例意旨可參）。查前案之裁決書由異議人之妻許淑美，於
      94年4月7日在異議人之戶籍地簽收乙節，為異議人所是認
      ，並有中華民國郵件掛號郵政收件回執影本1紙在卷可查
      。本件異議人雖因工作關係而未常住其戶籍地，但僅係因
      此而較少返回其戶籍地，並非不復居住該地，是可知異議
      人並無永久廢止該住居所之意思，此由異議人之妻許淑美
      尚居住該地，且代異議人簽收郵件可資佐明。從而，其妻
      許淑美應屬上開規定之「同居人」甚明。前案之裁決書既
      由異議人之同居人許淑美於上開時、地簽收在案，則前案
      之裁決書難謂無合法送達之情形。
（四）按違反行政法上義務之行為非出於故意或過失者，不予處
      罰，行政罰法第7條第1項定有明文。且人民違反法律上之
      義務而應受行政罰之行為，法律無特別規定時，雖不以出
      於故意為必要，仍須以過失為其責任條件。但應受行政罰
      之行為，僅須違反禁止規定或作為義務，而不以發生損害
      或危險為其要件者，推定為有過失，於行為人不能舉證證
      明自己無過失時，即應受處罰，司法院大法官會議著有釋
      字第275號解釋文可供參照；是以，縱使違反行政法上義
      務之行為人主觀上非出於故意而為，但若不能證明其無過
      失，即應推定為有過失，並據以論處應有之行政處罰。查
      本件異議人之前案裁決書已經合法送達乙節，業如前述，
      異議人對於前案裁處內容，亦處於隨時可以得知之狀態，
      其未能如期於前案裁決書規定之時限內，依法繳納罰鍰，
      以致遭受易處吊（註）銷駕駛執照之處分，並在駕照已遭
      吊（註）銷之情形下，仍駕駛自用小客車為警攔查舉發（
      此指後案），足見異議人具有過失無誤。從而，異議人駕
      駛執照經吊銷仍駕駛車輛之上開違規事實，仍不能免於受
      罰。異議人所執前詞，應無理由。
三、又交通法庭認為聲明異議有理由或雖無理由而原處分不當或
    違法者，應以裁定將原處分經聲明異議部分撤銷，並自為裁
    定，道路交通案件處理辦法第20條前段定有明文。異議人違
    規之行為堪可認定，異議人所辯應不足採信，已如前述。原
    處分機關固援引道路交通管理處罰條例第21條第1項第2款、
    第22條第1項第7款之規定，各裁處罰鍰6,000元及1,800元，
    並扣繳其駕駛執照。惟按同條例第21條第1項第2款之規定，
    係針對汽車駕駛人領有機器腳踏車駕駛執照，駕駛小型車之
    情形而規範，另同條例同條項第4款則係針對駕駛執照業經
    吊銷、註銷仍駕駛小型車之情形而規定。於前者之情形，雖
    可能有小型車駕駛執照經吊銷、註銷，而僅領有機器腳踏車
    駕駛執照而駕駛小型車之情況，惟此類情況，立法者既已在
    同條例同條項第4款予以規範，則前者之規定，解釋上即應
    排除此種情況，直接適用同條例同條項第4款即可，如此，
    方符合法律之體系解釋。因此，異議人領有機器腳踏車乙節
    ，雖有車籍查詢資料為憑，然其本件違規事實應直接適用同
    條例同條項第4款予以裁處。又同條例第22條1項第7款規定
    ，乃針對駕駛執照逾有效期間仍駕車之情形而規範，本件異
    議人之駕駛執照業經吊銷、註銷，與駕駛執照逾有效期間之
    情形核屬有別，原處分機關爰引該規定予以裁處，容有誤會
    。從而，原處分機關依同條例第21條第1項第2款、第22條1
    項第7款規定為上開處分，於法均有未合，其所為裁處，即
    有未洽。異議人向本院提出異議，指摘原處分不當，雖無理
    由，然原處分既有前述可議，自應由本院將之撤銷，自為妥
    適之裁定如主文第2項所示。
四、據上論斷，應依道路交通案件處理辦法第20條前段，裁定如
    主文。
中    華    民    國    97    年    5     月    2    日
                  交通法庭     法  官  盧亨龍
以上正本證明與原本無異。
如不服本裁定，應於裁定送達後5日內向本院提出抗告狀（須附
繕本）。
「切勿逕送上級法院」
                               書記官  石佳琪
中    華    民    國    97    年    5     月    2     日


司法院資訊處製作；財團法人民間司法改革基金會備份。
